【裁判字號】    89,重上,364
【裁判日期】    900320
【裁判案由】    清償債務
【裁判全文】
臺灣高等法院民事判決  八十九年度重上字第三六四號
      上  訴  人  中華商業銀行股份有限公司
      法定代理人  王又曾
      被  上訴人  丙○○
      訴訟代理人  耿殿明
      被  上訴人  甲○○
                  乙○○
右當事人間清償債務事件，上訴人對於中華民國八十九年五月三十日臺灣臺北地方法
院八十九年重訴字第二四七號第一審判決提起上訴，本院判決如左：
      主      文
上訴駁回。
第二審訴訟費用由上訴人負擔。
      事      實
甲、上訴人方面：
一、聲明：
  (一)原判決不利上訴人部分廢棄。
  (二)右廢棄部分，被上訴人丙○○、甲○○、乙○○三人，應與建業環保科技股份有
    限公司連帶給付上訴人新台幣（下同）一千九百九十萬元，及自民國八十九年一
    月三十日起至清償日止，按年息百分之八．九四計算之利息，並自民國八十九年
    三月一日起至清償日止，逾期在六個月以內者，按上開利率百分之十，逾期超過
    六個月者，其超過六個月之部分，按上開利率百分之二十計算之違約金。
  (三)願以現金或等值之政府公債為被上訴人供擔保，請准宣告假執行。
二、陳述：除與原判決記載相同者，茲引用之外，補稱：
  (一)按保證為雙務契約，未有法定事由或經雙方當事人同意，不得單方終止。被上訴
    人丙○○無法定事由，又未經上訴人同意，而於系爭債務存續之未日，始以存證
    信函單方聲明不再負保證責任，不生終止之效力。又上訴人並未與丙○○約定以
    其擔任或未擔任建業環保科技股份有限公司（下稱建業公司）之董事，作為系爭
    連帶保證契約之停止或解除條件，縱被上訴人丙○○係要求改以建業公司董事代
    替伊承擔保證之責，然伊並未完成換約之程序，伊之保證責任仍未終止。且本件
    係定有期限之債務，被上訴人丙○○無民法第七百五十四條隨時通知債權人終止
    保證契約之權利。
  (二)民法第七百五十五條規定債權人「允許」主債務人延期清償之「允許」，係指清
    償期屆至前所為之「事前同意」，並不包括清償期屆至後始與主債務人協議分期
    或延期清償之情況，故建業公司雖曾於八十八年八月十六日及同年十月二十九日
    兩度簽具增補借據，請求上訴人准予延期清償，惟此係在清償期屆至後之行為，
    自無前揭法條適用。且上訴人於八十八年八月七日未獲清償後，立即於同年八月
    十一日就被上訴人與建業公司所共同簽發之二千萬元本票，聲請強制執行，上訴
    人實無允許延期清償之情事，亦無免除被上訴人連帶保證責任之意思，被上訴人
    主張免負連帶責任，實無理由。
  (三)本件為連帶保證，被上訴人於清償期屆至後，即應與主債務人負同一清償責任，
    上訴人即得依民法第二百七十三條規定，對被上訴人與建業公司中之一人或數人
    或其全體，同時或先後請求全部或一部之給付，縱上訴人與連帶債務中之一人達
    成延期或分期清償之協議，被上訴人仍不得主張免除連帶清償之責。且連帶債務
    人中之建業公司，就其一人所生事項而單獨請求上訴人准許伊延期清償，依民法
    第二百七十九條規定，其利益或不利益對被上訴人等其他連帶債務人均不生效力
    ，被上訴人亦不得以建業公司有請求延期清償之個人事由，主張免責。
  (四)系爭放款借據第十一條第（二）項規定：「本借據項下之債務．．．或允許主債
    務人延期清償．．．毋須再徵求連帶保證人之同意，連帶保證人仍負全部債務之
    保證責任。」係指被上訴人等就允許清償為概括同意之意思表示，並未要被上訴
    人預先拋棄同意權，被上訴人在債務清償期屆至前，仍得為相反意思表示而不同
    意主債務人延期清償，該約定並無違反民法第七百三十九條之一規定。故被上訴
    人等概括同意在前，於建業公司獲得延期清償時，未向上訴人表示不同意，自應
    認伊前之概括同意延期清償仍為有效。
  (五)查保證之原因，或為委任，或有其他法律上之原因，當無平白為人做保者，且保
    證人除依其擔任保證人之原因關係而對被保證人主張權利外，尚得主張主債務人
    之權利，自非有責無權，亦非經濟上或法律上之弱者。且上訴人係因被上訴人等
    同意擔任建業公司之連帶保證人，上訴人始於無物之擔保情形下，同意貸款予建
    業公司，被上訴人若得任意主張免負連帶保證責任，實有違誠信及公平正義。
三、證據：除援用第一審所提證據外，補提：本票裁定聲請狀及其收據影本各乙份為
    證。並聲請詢問證人黃麗雲。
乙、被上訴人丙○○方面：
一、聲明：駁回上訴。
二、陳述：除與原判決書記載相同者，茲引用之外，補稱：
  (一)上訴人雖曾於八十八年八月十一日就主債務人及連帶保證人所簽發之面額二千萬
    元本票聲請強制執行，然同年八月十六日復向債務人預收至十一月七日之利息，
    並將上揭本票，更換為到期日各為八十八年十月七日及同年十一月七日面額一千
    萬元之本票二紙，上訴人顯有承認延期清償之事實。另從上訴人據以請求之「增
    補借據」內容以觀，可知其顯非上訴人所稱之分期清償協議，而係延展定期貸款
    之期限無疑。
  (二)被上訴人曾於八十八年八月五日以永和郵局存證信函第一一０二號存證信函，函
    告上訴人不欲擔任保證人之職，顯就上訴人與主債務人間所為之延展明示不為同
    意，於上訴人與主債務人達成延期清償之日起，自無庸擔負任何保證責任。
  (三)主債務人與上訴人間之定期借貸於八十八年八月七日屆期，上訴人於同年八月十
    六日起與主債務人達成延期清償之約定，該延長並未得被上訴人明示同意，依民
    法第七百五十五條規定，被上訴人自不再負保證責任。至系爭放款借據第十一條
    之規定，並非如上訴人所言係「概括同意」，而係使保證人預先拋棄同意權之行
    使，對保證人顯有重大之不利益，依民法第二百四十七條之一規定，應屬無效。
三、證據：除援用第一審所提證據外，補提：貸款流程表乙份為證。
丙、被上訴人郭顯明、乙○○方面：
    被上訴人郭顯明、乙○○均未於言詞辯論期日到場，亦未提出書狀作何聲明或陳
    述。
      理      由
一、本件被上訴人郭顯明、乙○○經經合法通知，未於言詞辯論期日到場，核無民事
    訴訟法第三百八十六條所列各款情形，爰依上訴人之聲請，由其一造辯論而為判
    決。
二、本件上訴人起訴主張：原審共同被告建業公司以被上訴人三人為連帶保證人，於
    八十七年七月十六日向上訴人借用二千萬元，約定於八十八年八月七日清償，利
    息按年息百分之八．九四計付，逾期清償時，除按原利率計付遲延利息外，逾期
    在六個月以內者，按上開利率百分之十，超過六個月者，按上開利率百分之二十
    計付違約金。詎建業公司屆期未為清償，截至八十九年一月十九日止，積欠本金
    一千九百九十萬元，及自八十九年一月三十日起至清償日止之利息及違約金未受
    清償，被上訴人自應與原審共同被告即主債務人建業公司負連帶清償之責，爰求
    為判決命建業公司與被上訴人連帶給付一千九百九十萬元，及自八十九年一月三
    十日起至清償日止，按年息百分之八．九四計算之利息，並自八十九年三月一日
    起至清償日止，逾期在六個月以內者，按上開利率百分之十，逾期超過六個月部
    分，按上開利率百分之二十計算之違約金（原審就建業公司部分為上訴人全部勝
    訴之判決，未經建業公司上訴而告確定，就被上訴人部分則為上訴人敗訴之判決
    ）
三、被上訴人丙○○則以：上訴人已與主債務人建業公司多次達成協議，延展建業公
    司之清償期限，第一次為八十八年八月十七日，除令建業公司簽立延展契約及金
    額各一千萬元之本票二紙外，並同時收受建業公司返還之本金十萬元及預繳至八
    十八年十一月七日之利息，其後又多次更改清償期限及返還金額，又被上訴人曾
    於八十八手八月五日以永和郵局存證信函第一一０二號存證信函，函告上訴人不
    欲擔任保證人之職，就上訴人與主債務人間所為之延展明示不為同意。依民法第
    七百五十五條規定，保證人除有明示同意就其延期再為保證之意思表示外，就其
    延展之借貸關係自不再擔負保證之責。至系爭放款借據第十一條之規定，係使保
    證人預先拋棄同意權之行使，對保證人顯有重大之不利益，依民法第二百四十七
    條之一規定，應屬無效等語，資為抗辯。
四、上訴人主張原審共同被告建業公司於八十七年七月十六日以被上訴人三人為連帶
    保證人，向上訴人借款二千萬元，約定借款期限自八十七年八月七日起至八十八
    年八月七日止，並按月攤還本息，嗣於該清償期屆至，建業公司僅繳納利息至八
    十九年一月十九日止，上開債務尚積欠一千九百九十萬元及自八十九年一月三十
    日起至清償日止，按年息百分之八．九四計算利息及自八十九年三月一日起至清
    償日止，逾期在六個月以內者，按上開利率百分之十，逾期六個月以上者，按上
    開利率百分之二十計算之違約金等情，業據其提出放款借據乙份（原審卷第九頁
    ）、約定書四份（同上卷第一０頁至一三頁）、上訴人放款客戶還款繳息查詢單
    （同上卷第二七、二八頁）、撥貸申請書（同上卷第六一頁）、存帳明細分戶帳
    （同上卷第六二頁）、本票（同上卷第六三頁）為證，核屬相符，堪信為真。
五、兩造爭執要旨，厥為上訴人是否同意主債務人建業公司延期清償？被上訴人依民
    法第七百五十五條是否不負連帶保證責任？經查：
  (一)按就定有期限之債務為保證者，如債權人允許主債務人延期清償時，保證人除對
    於其延期清償已為同意外，不負保證責任，民法第七百五十五條定有明文。查系
    爭債務原借款期間原自八十七年八月七日起至八十八年八月七日止，惟清償期屆
    至後，上訴人同意將原借款期間變更為自八十八年八月七日起至八十九年一月三
    十日止，並約定原積欠本金分四期平均攤還，分於八十八年十月三十日、八十八
    年十一月三十日、八十八年十二月三十日、八十九年一月三十日，同時收取原審
    共同被告建業公司簽發票號：ＢＺ0000000、ＢＺ0000000、ＢＺ
    0000000、ＢＺ0000000，金額各為五百萬元之本票共四紙，此有
    上訴人與建業公司簽署之增補借據（原審卷第四六頁）、本票四紙（同上卷第四
    三頁、第四四頁）在卷佐證，堪信為真。上訴人旋依該等增補借據變更系爭借款
    到期日為八十九年一月三十日，並於八十八年九月七日收取按年息百分之八．九
    四計算之利息，復有上訴人銀行放款客戶還款繳息查詢單（見同上卷第二七頁、
    第二八頁）可考，上訴人與主債務人建業公司簽立上開增補借據，將原借款清償
    期八十八年八月七日變更為八十九年一月三十日，復具體約定原積欠本金分期清
    償期限，且收取建業公司另簽發之本票四紙，又於上訴人放款客戶還款繳息查詢
    單（見同上卷第二八頁）另載該借款到期日期為八十九年一月三十日，並自次月
    即八十八年九月七日起至八十九年一月二十九日止按期收取利息為十五萬一千八
    百五十八元、十四萬六千九百五十九元、十五萬一千八百五十八元、十四萬六千
    九百五十九元、十五萬一千八百五十八元、十一萬二千一百零五元，其非遲延利
    息，應無疑義，則上訴人允許主債務人建業公司延期清償，當可確認。又證人即
    該借款債務之承辦人陳麗雲證以：「．．．債務到期時，我們有要求債務人還款
    ，但建業公司無力還款，我們就假扣押他（指被上訴人丙○○）財產．．．在我
    們做了些保全程序後，建業公司表示有意還款，我們就要求他（建業公司）把利
    息及本票開出來，還款日延至八十九年一月三十日，但他們均無法按期清償．．
    ．同意延期聯絡不上連帶保證人．．．」（見本院卷第五二頁、第五三頁），益
    見上訴人確同意主債務人建業公司延期清償，而被上訴人對其延期清償並未同意
    。
  (二)民法第七百五十五條規定，旨在指債權人同意延期而言，蓋債權人同意延期，即
    係對於契約之重要內容有所變更，自無強要保證人同意繼續作保之理，則債權人
    之同意延期清償係於清償期屆至前抑屆至後，均非所問，保證人對債務延期清償
    若不同意，保證人即不再負保證責任。上訴人所辯上訴人於清償期屆至後始同意
    延期清償情事不適用民法第七百五十五條規定云云，殊無足取。
  (三)系爭放款借據第十一條第（二）項及約定書特別條款第一條約定，其上雖載有「
    本借據項下之債務，．．．，或允許主債務人延期清償．．．，均毋須再徵求連
    帶保證人之同意，連帶保證人仍負全部債務之保證責任。」、「立約人所保證之
    債務，如主債務人未依約履行時，  貴行基於主債務人之申請，認為有允許主債
    務人延期清償或分期清償之需要時，應即以書面通知立約人，立約人同意於  貴
    行書面通知到達或視為到達時，仍續負全部債務之保證責任等語」。（見原審卷
    第九頁背面）。惟按民法債編、民法債編施行法於八十八年四月二十一日修正公
    布，並自八十九年五月五日施行，其中關於保證人之權利，業於民法第七百三十
    九條之一新增保證章節所規定保證人之權利，不得預先拋棄之規定，以兼顧保證
    人之利益，並期符合公平原則，且為保障保證人之利益，並於民法債編施行法增
    訂第三十三條，明文新增之民法第七百三十九條之一有關保證人之權利，不得預
    先拋棄之規定，於民法債編修正施行前成立之保證，亦應一併適用，是縱保證成
    立於債編修正施行前，仍有新增民法第七百三十九條之一適用。從而上開約定，
    因違反法律禁止規定，應屬無效，上訴人執上開約定條款謂被上訴人事前已概括
    同意延期清償，自不足取。
五、綜上所述，被上訴人抗辯上訴人已同意主債務人延期清償，被上訴人對其延期清
    償並未同意，依民法第七百五十五條，自免其保證責任，應予採信，是則上訴人
    執此主張被上訴人對於上開未獲清償之債務應負連帶給付之責，自屬無據，從而
    上訴人本保證之法律關係，請求被上訴人給付一千九百九十萬及上開法定遲延利
    息、違約金，為無理由，不應准許，其假執行之聲請亦失所依附，應併予駁回。
    原審為上訴人敗訴之判決，及駁回其假執行之聲請，於法並無不合，上訴意旨，
    指摘原判決不當，求予廢棄改判，為無理由，應予駁回。
六、兩造其餘攻擊防禦方法及其他未經援用之證據，經斟酌均無礙，於本院前述之認
    定，爰不一一論究，附此明。
七、據上論結，本件上訴為無理由，依民事訴訟法第四百四十九條第一項、第三百八
    十五條第一項前段、第七十八條，判決如主文。
中      華      民      國    九十      年      三      月     二十     日
                                臺灣高等法院民事第十七庭
                                    審判長法  官  鄭  雅  萍
                                          法  官  吳  謀  焰
                                          法  官  許  文  章
右正本係照原本作成。
如不服本判決，應於收受送達後二十日內向本院提出上訴書狀，其未表明上訴理由者
，應於提出上訴後二十日內向本院補提理由書狀（均須按他造當事人之人數附繕本）
上訴時應提出委任律師或具有律師資格之人之委任狀；委任有律師資格者，另應附具
律師及格證書及釋明委任人與受任人有民事訴訟法第四百六十六條之一第一項但書或
第二項（詳附註）所定關係之釋明文書影本。
中      華      民      國    九十      年      三      月    二十七    日
                                          書記官  陳  明  俐
附註：
民事訴訟法第四百六十六條之一（第一項、第二項）
對於第二審判決上訴，上訴人應委任律師為訴訟代理人。但上訴人或其法定代理人具
有律師資格者，不在此限。
上訴人之配偶、三親等內之血親、二親等內之姻親，或上訴人為法人、中央或地方機
關時，其所屬專任人員具有律師資格並經法院認為適當者，亦得為第三審訴訟代理人
。


司法院資訊處製作；財團法人民間司法改革基金會備份。
